ACORDAO-COMPLETO-2486795

ACÓRDÃO 16649/2021 ATA 34/2021 - PRIMEIRA CÂMARA

VISTOS, relatados e discutidos estes autos de recurso de reconsideração interposto por Joaquim Pereira Ramos, ex-secretário municipal de saúde de Belém/PA, contra o Acórdão 2384/2020-TCU-Primeira Câmara;
ACORDAM os Ministros do Tribunal de Contas da União, reunidos em sessão da Primeira Câmara, ante as razões expostas pelo Relator, em:
9.1. conhecer do recurso de reconsideração, consoante arts. 32, inciso I, e 33 da Lei 8.443/1992, para, no mérito, dar-lhe provimento;
9.2. tornar insubsistente o Acórdão 2384/2020-TCU-Primeira Câmara;
9.3. arquivar o processo, com base no art. 212 do RI/TCU;
9.4. encaminhar cópia da presente decisão ao Procurador Chefe da Procuradoria Regional da República no Estado do Pará, ao Fundo Nacional de Saúde e ao recorrente.

Recurso de reconsideração interposto pelo ex-Secretário Municipal de Saúde de Belém/PA, contra o Acórdão 2384/2020-TCU-Primeira Câmara.

Primeira Câmara

Entidades/órgãos do Governo do Estado do Pará.

3. Interessados/Responsáveis/Recorrentes:
3.1. Interessado: Fundo Nacional de Saúde/MS (00.530.493/0001-71).
3.2. Responsáveis: Joaquim Pereira Ramos (XXX.982.432-XX); Jose Guatacara Correa Gabriel (XXX.044.472-XX).
3.3. Recorrente: Joaquim Pereira Ramos (XXX.982.432-XX).

13.1. Ministros presentes: Benjamin Zymler (na Presidência), Vital do Rêgo (Relator) e Jorge Oliveira.
13.2. Ministros-Substitutos presentes: Augusto Sherman Cavalcanti e Weder de Oliveira.

VITAL DO RÊGO

Ministro-Substituto Augusto Sherman Cavalcanti.

Adoto como relatório a instrução de mérito elaborada no âmbito da Secretaria de Recursos (Serur) , à peça 124, que contou com a anuência do dirigente da mencionada unidade técnica, peça 125, bem como do representante do MPTCU que atuou no feito, peça 126, a seguir transcrita com os ajustes de forma pertinentes:
INTRODUÇÃO
Trata-se de recurso de reconsideração interposto por Joaquim Pereira Ramos (peça 100) , ex-secretário municipal de saúde de Belém/PA, contra o Acórdão 2384/2020-TCU-Primeira Câmara (peça 81) , rel. Min. Augusto Sherman.
1.1. A deliberação recorrida apresenta o seguinte teor:
ACORDAM os Ministros do Tribunal de Contas da União, reunidos em sessão de 1ª Câmara, ante as razões expostas pelo Relator, em:
9.1. acolher as razões de justificativa apresentadas pelo Sr. José Guataçara Correa Gabriel, excluindo-o da presente relação processual, e rejeitar as alegações de defesa apresentadas pelo Sr. Joaquim Pereira Ramos;
9.2. julgar irregulares, com fundamento nos arts. 1º, inciso I, 16, inciso III, alíneas "b" e "c", e § 2º, da Lei 8.443/1992 c/c os arts. 19 e 23, inciso III, da mesma Lei, e com arts. 1º, inciso I, 209, incisos II e III, e § 5º, 210 e 214, inciso III, do Regimento Interno, as contas do Sr. Joaquim Pereira Ramos (CPF XXX.982.432-XX) , e condená-lo ao pagamento das quantias a seguir especificadas, com a fixação do prazo de quinze dias, a contar da notificação, para comprovar, perante o Tribunal (art. 214, inciso III, alínea "a", do Regimento Interno) , o recolhimento das dívidas aos cofres do Fundo Nacional de Saúde, atualizadas monetariamente e acrescidas dos juros de mora, calculados a partir das datas discriminadas, até a data dos recolhimentos, na forma prevista na legislação em vigor, abatendo-se, na oportunidade, os valores já ressarcidos:
	DATA DA OCORRÊNCIA
	VALOR ORIGINAL (R$) 

	19/3/2013
	58.500,00

	28/3/2013
	58.500,00

	28/3/2013
	58.500,00

	30/4/2013
	58.500,00

	16/5/2013
	58.500,00

9.3. aplicar ao Sr. Joaquim Pereira Ramos a multa prevista no art. 57 da Lei 8.443/1992 c/c o art. 267 do Regimento Interno, no valor de R$ 60.000,00 (sessenta mil reais) , fixando-lhe o prazo de quinze dias, a contar da notificação, para que comprove, perante o Tribunal (art. 214, inciso III, alínea "a", do Regimento Interno) , o recolhimento da dívida aos cofres do Tesouro Nacional, atualizada monetariamente desde a data deste Acórdão até a dos efetivos recolhimentos, se for paga após o vencimento, na forma da legislação em vigor;
9.4. autorizar, desde logo, nos termos do art. 28, inciso II, da Lei 8.443/1992, a cobrança judicial das dívidas caso não atendidas as notificações;
9.5. remeter cópia deste Acórdão ao Procurador Chefe da Procuradoria Regional da República no Estado do Pará, e, para ciência, ao Fundo Nacional de Saúde e ao responsável.
HISTÓRICO
Cuidam os autos de tomada de contas especial instaurada pela Diretoria Executiva do Fundo Nacional de Saúde (FNS) em desfavor do Sr. Joaquim Pereira Ramos, na condição de secretário municipal de saúde de Belém/PA no período de 2/1/2013 a 5/6/2013, em razão da não comprovação da regular aplicação dos recursos repassados pelo FNS, na modalidade fundo a fundo, para atendimento à MAC - Serviço de Atendimento Móvel as Urgências - SAMU 192, nos exercícios de 2012 e 2013.
1.2. Há outros processos em que o recorrente também figura como legitimado passivo, todos relacionados a sua gestão enquanto Secretário Municipal de Saúde. Assim, informa-se que foi encontrado débito imputável ao Sr. Joaquim Pereira Ramos, Secretário Municipal de Saúde de Belém/PA, (gestão 2/1/2013 a 5/6/2013) , em processos de 2017 e 2018, conforme abaixo:
2017
	Processo
	Tipo
	Estado
	Assunto

	Processo 031.867/2017-0
	TCE
	Aberto
	TCE instaurada pelo Fundo Nacional de Saúde - MS em razão de não comprovação da regular aplicação dos recursos repassados pela União, função SAUDE, para atendimento à/ao Atenção Básica PAB variável Saúde da Família - SF (nº da TCE no sistema: 77/2017) .

2018
	Processo
	Tipo
	Estado
	Assunto

	Processo 008.133/2018-2
	TCE
	Aberto
	SUS - Repasse Fundo a Fundo. Objeto: incentivo financeiro mensal aos agentes comunitários de saúde para prestação de serviços de saúde.

	Processo 012.154/2018-0
	TCE
	Aberto
	TCE instaurada pelo Fundo Nacional de Saúde - MS em razão de não comprovação da regular aplicação dos recursos repassados pela União, função SAUDE, para atendimento à MAC / Teto Municipal Média e Alta Complexidade Ambulatorial e Hospitalar (nº da TCE no sistema: 483/2017) .

1.3. No presente caso concreto, em decorrência de fiscalização realizada no período de 22 a 23/8/2013, o Departamento Nacional de Auditoria do SUS (Denasus) lavrou o Relatório de Auditoria nº 13859 (peça 5, p. 1-26) relatando a ocorrência de irregularidades que deram causa a prejuízo aos cofres do FNS no valor histórico de R$ 409.500,00  (peça 5, p. 23-25) . Posteriormente, após a análise das justificativas apresentadas pelo secretário municipal de saúde de Belém/PA, o Denasus expediu o Relatório Complementar de Auditoria nº 13859 (peça 2, p. 1-11) reduzindo o dano anteriormente apurado para R$ 292.500,00 (peça 2, p. 8-10) .
1.4. A equipe de auditoria constatou a não comprovação de serviços prestados pelas Ambulanchas Marajoara e Tainara (embarcações com características de ambulâncias pertencentes à frota do SAMU 192 - Belém/PA) , o que ensejou a proposição de devolução dos recursos repassados pelo Ministério da Saúde, por meio do Bloco de Financiamento MAC - Média e Alta Complexidade no período de fevereiro a maio de 2013, para o custeio das mesmas (Constatação nº 343913 do Relatório Complementar de Auditoria nº 13859 do Denasus; peça 2, p. 4-8) .
1.5. Os auditores do Denasus apontaram como responsável pelo prejuízo ao erário o Sr. Joaquim Pereira Ramos, na condição de secretário municipal de saúde de Belém/PA, no período de 2/1/2013 a 5/6/2013 (peça 2, p. 3 e 8-10) .
1.6. Diante do não saneamento das irregularidades apontadas e da não devolução dos recursos, o FNS instaurou esta tomada de contas especial em abril de 2017 (peça 12, p. 1) .
1.7. O Relatório Completo do Tomador de Contas Especial nº 54/2017 (peça 12, p. 1-8) concluiu pela responsabilidade do mencionado ex-secretário municipal de saúde quanto ao ressarcimento do dano (peça 12, p. 5 e 7) .
1.8. O Relatório de Auditoria nº 856/2017, do Ministério da Transferência e Controladoria-Geral da União (peça 13) , também registra as mesmas conclusões. Após serem emitidos o Certificado de Auditoria, o Parecer do Dirigente de Controle Interno e o Pronunciamento Ministerial (peças 13-16) , o processo foi autuado por este Tribunal em 18/9/2017, dando início à fase externa desta TCE.
1.9. No âmbito do Tribunal, a Secex-TCE promoveu a citação do Sr. Joaquim Pereira Ramos (peça 24) , bem como a audiência do Sr. José Guataçara Correa Gabriel (peça 54) , então Coordenador-Geral do Samu. 
1.10. Quanto às alegações de defesa do Sr. Joaquim Pereira Ramos (peça 43) , destaca-se a afirmação de que as ambulanchas teriam sido entregues sucateadas pela gestão anterior, sem contrato de manutenção, sendo que as equipes de plantonistas deveriam receber sua remuneração até a regularização das embarcações. Entretanto, por estarem vinculadas ao órgão municipal, essas equipes teriam sido escaladas para outros plantões, cuja produção não foi disponibilizada ao responsável e pode ter sido objeto de alimentação manual, cuja informação e a respectiva comprovação somente poderiam ser apresentadas pela secretaria municipal de saúde (peça 43, p. 4) .
1.11. Na sequência, a unidade técnica propôs, com a anuência MPTCU (peça 76) , acolher as razões de justificativa do então Coordenador-Geral do Samu e rejeitar as alegações de defesa do ex-secretário municipal, julgando irregulares suas contas, condenando-o ao pagamento do débito apurado e aplicando-lhe a multa (peças 72-74) .
1.12. O Tribunal de Contas da União proferiu o Acórdão 2384/2020-TCU-Primeira Câmara.
1.13. Inconformado, Joaquim Pereira Ramos interpôs recurso de reconsideração contra o acórdão condenatório.
EXAME DE ADMISSIBILIDADE
Reitera-se o exame preliminar de admissibilidade (peças 101-102) , ratificado à peça 104 pelo Relator, Ministro Vital do Rêgo, que concluiu pelo conhecimento do recurso de reconsideração interposto por Joaquim Pereira Ramos, nos termos dos arts. 32, inciso I, e 33, da Lei 8.443/1992 c/c o art. 285 do Regimento Interno do TCU, suspendendo-se os efeitos dos itens 9.2 a 9.4 do Acórdão 2384/2020-TCU-Primeira Câmara, em relação ao recorrente. 
EXAME TÉCNICO
Delimitação do recurso 
1.14. Constituem objeto do recurso as seguintes questões: 
a) prescrição (preliminar) ;
b) cerceamento de defesa; 
c) produção de provas;
d) ausência de responsabilidade; e
e) afastamento do débito e da multa.
Prescrição
No exame da prescrição, a Serur tem adotado os entendimentos detalhados na peça 123, que contém estudo e pronunciamentos anteriores da secretaria sobre o tema. Nessas manifestações, estão desenvolvidas as seguintes premissas, que serão utilizadas no presente exame:
a) ao julgar o RE 636.886, o STF conferiu nova interpretação ao art. 37, § 5º, da Constituição Federal, fixando a tese de que "é prescritível a pretensão de ressarcimento ao erário fundada em decisão de Tribunal de Contas";
b) as pretensões punitiva e de ressarcimento devem observar o mesmo regime na atividade de controle externo, dado o objetivo comum da prescrição, de fixar prazo para o Tribunal de Contas agir, para caracterizar o ilícito, identificar seu autor, dimensionar as consequências da conduta e impor as consequências legais, independentemente de tais consequências terem natureza punitiva ou ressarcitória; e
c) até que sobrevenha norma específica, entende-se que a prescrição das pretensões punitiva e de ressarcimento, no processo de controle externo, deve observar o regime da Lei 9.873/1999, na linha dos recentes pronunciamentos do STF a respeito. Assim, sem prejuízo de se realizar o exame da prescrição também segundo o prazo decenal previsto no Código Civil, o critério adotado, na formulação da proposta de encaminhamento, será o da Lei 9.873/1999. 
1.15. As manifestações iniciais da Serur foram elaboradas quando ainda não estava disponibilizado o inteiro teor do acórdão do RE 636.886. Em nova análise após a publicação da decisão (DJe de 24/6/2020) , inclusive mediante o cotejo com os demais votos proferidos no julgamento, conclui-se pela subsistência das premissas indicadas acima, cabendo destacar dois aspectos relevantes.
1.16. O primeiro diz respeito à ressalva aos atos dolosos de improbidade. Observa-se que tanto na manifestação do TCU, como amicus curiae (peça 35 do RE 636.886) , como na manifestação do Ministério Público Federal na condição de fiscal da ordem jurídica (peça 38) , o tema 897 foi invocado com o fim de preservar a atuação dos tribunais de contas no caso de prejuízos causados dolosamente, mediante condutas típicas de improbidade administrativa. Todavia, o pedido não foi acolhido. No ponto, não houve divergência quanto ao entendimento do relator, de que "as razões que levaram a maioria da Corte a estabelecer excepcional hipótese de imprescritibilidade, no tema 897, não estão presentes em relação as decisões do Tribunal de Contas que resultem imputação de débito ou multa".
1.17. O segundo aspecto diz respeito à não incidência do Código Civil no regime de prescrição do ressarcimento. Nos votos dos ministros do STF em que a questão do prazo prescricional foi abordada, a referência foi sempre ao prazo quinquenal, usualmente adotado pelas normas de direito público.
1.18. Com essas explicações adicionais, passa-se à análise da prescrição no caso em exame, considerando-se as premissas indicadas anteriormente. 
Análise da prescrição segundo os critérios do Acórdão 1441/2016-TCU-Plenário
1.19. No que se refere à pretensão punitiva, o TCU tem tradicionalmente aplicado os critérios definidos no Acórdão 1441/2016-TCU-Plenário, que, em incidente de uniformização de jurisprudência, orientou-se pela aplicação do Código Civil. Por este acórdão, em linhas gerais, a prescrição subordina-se ao prazo geral de dez anos (CC, art. 205) , contado a partir da data da ocorrência do fato e interrompido pelo ato que ordenar a citação, a audiência ou a oitiva da parte.
1.20. Entre outras razões que justificaram a adoção desse critério destaca-se a de que o citado dispositivo constitui uma cláusula geral a ser empregada sempre que a pretensão for prescritível, mas a lei não estabelecer um prazo específico, como na hipótese.
1.21. Portanto, mesmo no regime do Código Civil, adotado pelo Acórdão 1441/2016-TCU-Plenário, deve-se perquirir o termo inicial da prescrição, no caso de recursos transferidos à gestão de terceiros: enquanto perdurar o prazo concedido para que ocorra a aplicação desses recursos, não se inicia a fluência da prescrição (CC, art. 199, II) , porque não estará caracterizada a inércia do titular do direito. No caso de transferência fundo a fundo deve-se considerar a data do fato ilícito ou data da consumação do dano, conforme o caso.
1.22. Aplicando essas balizas ao caso em exame, ocorreu em 16/5/2013 o último repasse do FNS sob a gestão de Joaquim Pereira Ramos, que permaneceu na função de Secretário Municipal de Saúde de Belém até a data de 5/6/2013 (peça 13, p. 2) . O termo inicial da prescrição é a data de 16/5/2013, que corresponde a data do último repasse. E o ato que ordenou a citação da parte e que interrompe a prescrição ocorreu na data de 19/7/2018 (peça 21) , reiniciando-se sua contagem a partir de tal ato (Código Civil, art. 202, inc. I e parágrafo único) .
1.23. Conclui-se que não estaria prescrita a aplicação de multa, caso fossem adotados os parâmetros definidos no Acórdão 1441/2016-TCU-Plenário.
Análise da prescrição pelo regime da Lei 9.873/1999 
1.24. Adotando-se as premissas fixadas na Lei 9.873/1999 ao caso em exame, e mesmo considerando-se o prazo geral de cinco anos, observa-se que não teria ocorrido a prescrição quinquenal. Para tanto, é preciso considerar os parâmetros abaixo destacados.
a) Termo inicial: 
1.25. A Lei 9.873/1999, art. 1º, parte final, traz previsão expressa a respeito do início do prazo em se tratando de infração de caráter permanente ou continuado. Nesta hipótese, a prescrição começa a correr não da data de cada fato, e sim "do dia em que tiver cessado" a permanência ou a continuidade.
1.26. Na hipótese em exame, estão presentes os requisitos típicos de uma infração permanente, uma vez que o débito atribuído ao recorrente decorre da impugnação parcial das despesas realizadas com recursos repassados a Secretaria Municipal de Saúde e Meio Ambiente de Belém/PA, pelo Fundo Nacional de Saúde, na modalidade fundo a fundo, no período de 19/3/2013 a 16/5/2013.
1.27. No regime da Lei 9.873/1999, a prescrição do ressarcimento só começa a fluir da data do fato ilícito ou da data da consumação do dano; caso a infração seja permanente ou continuada, no dia da cessação da ilicitude.
1.28. O recorrente foi citado pela omissão no dever de comprovar a boa e regular aplicação dos recursos repassados pelo Fundo Nacional de Saúde, para custeio dos serviços de atendimento móvel de urgência - SAMU 192 Regional de Belém/PA, quando deveria ter apresentado documentação comprobatória das despesas realizadas pela Secretaria Municipal de Saúde, com a produção das ambulanchas nos meses de fevereiro a junho/2013, por ter recebido os depósitos mensais para a prestação dos referidos serviços (peça 19, p. 5) .
1.29. Assim, há de se ter como termo inicial da prescrição 29/10/2013, a data em que o Departamento Nacional de Auditoria do SUS (Denasus) lavrou o Relatório de Auditoria nº 13859 (peça 5, p. 1-26) relatando a ocorrência de irregularidades que deram causa a prejuízo aos cofres do FNS  (peça 5, p. 23-25) .
b) Prazo:
1.30. A Lei 9.873/1999 apresenta um prazo geral, de cinco anos (art. 1º) , e um prazo especial, previsto no art. 1º, § 2º, a saber: "quando o fato objeto da ação punitiva da Administração também constituir crime, a prescrição reger-se-á pelo prazo previsto na lei penal".
c) Interrupções por atos inequívocos de apuração dos fatos:
1.31. No regime da Lei 9.873/1999, a prescrição se interrompe "por qualquer ato inequívoco, que importe apuração do fato" (art. 2º, II) . Interrompendo a prescrição, ocorreram os seguintes atos apuratórios: 
1) em 3/4/2017, com o relatório do tomador de contas (peça 12) ;
2) em 19/7/2018, com a análise inicial pelo TCU do presente processo para apuração dos fatos e julgamento pelo tribunal de contas (peças 19-21) . 
d) Interrupções pela citação dos responsáveis:
1.32. A prescrição também é interrompida "pela notificação ou citação do indiciado ou acusado, inclusive por meio de edital", nos termos do art. 2º, I, da Lei 9.873/1999. E, no regime dessa lei, a interrupção se dá pela citação propriamente dita, e não pelo despacho que a ordena. Com esse fundamento, houve a interrupção:
1) em 11/08/2014, por meio do Ofício 4805, destinado a Joaquim Pereira Ramos (peça 12, p. 4) ; 
2) em 18/9/2018, por meio do 1303/2018-TCU/Secex-TCE, de 21/8/2018, com a citação de Joaquim Pereira Ramos (peças 24 e 33) .
e) Interrupção pela decisão condenatória recorrível:
1.33. Por fim, a prescrição também se interrompe "pela decisão condenatória recorrível" (art. 2º, III, da Lei 9.873/1999) . Com esse fundamento, houve a interrupção em 10/3/2020, data da sessão em que foi proferido o acórdão condenatório (peça 81) . Essa interrupção é relevante por estabelecer prazo para julgamento do recurso. 
f) Da prescrição intercorrente:
1.34. Nos termos do art. 1º, § 1º, da Lei 9.873/1999, opera-se a prescrição intercorrente se o processo ficar paralisado por mais de três anos, aguardando "julgamento ou despacho".
1.35. Note-se que há uma correlação entre essa hipótese e as causas de interrupção da prescrição do art. 2º. Com efeito, uma vez interrompida a prescrição por alguma das hipóteses do art. 2º, o processo não pode ficar inativo, sem qualquer inovação processual relevante, por mais de três anos. 
1.36. Trata-se de prazo específico, não se aplicando nem o prazo geral de cinco anos nem o prazo especial, da lei penal (§ 2º) . A finalidade da prescrição intercorrente, com seu prazo próprio, é a de assegurar eficiência e celeridade nas apurações administrativas. Seria contrário a essa finalidade a paralisação injustificada do processo por período maior que o triênio estabelecido para a hipótese.
1.37. A extrapolação do prazo de três anos, sem inovação relevante no processo, pode configurar negligência. Por isso, além de se operar a prescrição, deve-se promover a "apuração da responsabilidade funcional decorrente da paralisação, se for o caso".
1.38. Especificamente quanto a esta TCE, as próprias causas de interrupção elencadas acima permitem evidenciar que o processo teve andamento regular, não se operando a prescrição intercorrente, uma vez que não houve o transcurso do prazo superior a 3 anos.
g) Conclusão:
1.39. Independentemente da existência de outras causas interruptivas não elencadas acima (citações no âmbito administrativo, tentativas de solução conciliatória, etc.) , cujo levantamento não se fez necessário, observa-se, pelos eventos indicados, que não transcorreu prazo suficiente para se operar a prescrição, tomando-se por referência a Lei 9.873/1999, tida em decisões proferidas pelo STF como norma regente da prescrição da pretensão punitiva pelos Tribunais de Contas.
1.40. Partindo-se da premissa de que a pretensão reparatória segue as mesmas balizas, enquanto não houver norma específica a respeito, a demonstração de que não se operou a prescrição punitiva impõe, como consequência, a conclusão de que também é viável a condenação ao ressarcimento do prejuízo apurado nos autos.
Cerceamento de defesa
O recorrente defende que houve cerceamento de defesa. Em síntese, argumenta que (peça 100, p. 11-13) :
a) a decisão recorrida não acolheu a tese de contraditório e ampla defesa defendida pelo recorrente;
b) o Ministério de Saúde não comunicou o ex-gestor para que tivesse ciência da auditoria e pudesse apresentar documentos e quesitos necessários à sua defesa;
c) sem o contraditório, o documento que embasou a tomada de contas especial tornou-se eivado de nulidades;
d) não cabe ao Tribunal restringir o contraditório e a ampla defesa;
e) a auditoria de que derivou o relatório complementar ocorreu após a gestão do recorrente, e a fiscalização ocorreu sem qualquer notificação prévia a fim de oportunizar o acompanhamento das solicitações e da análise da referida fiscalização; e
f)  as garantias do contraditório e da ampla defesa devem ser oportunizadas de forma ampla, com o fornecimento de documentos que comprovem as alegações da parte, o que não aconteceu no caso concreto. 
Análise
O recorrente reapresenta argumentos analisados exaustivamente pela decisão recorrida à peça 83, p. 5 e peça 82, p. 2, item 16-17. Informe-se anuir ao entendimento mencionado, pelas razões abaixo destacadas.
1.41. Não procede a alegação de que a ausência de notificação na fase interna do processo de TCE, para que o recorrente pudesse apresentar documentos e quesitos junto ao Ministério da Saúde, constituiu vício qualquer. É pacificado no Tribunal o entendimento de que a fase interna das tomadas de contas especiais constitui procedimento inquisitório de coleta de provas, assemelhado ao inquérito policial, e a fase externa, que se inicia com a autuação do processo junto ao tribunal, é que garante o direito à ampla defesa e ao contraditório.
1.42. Traduzem essa intelecção os seguintes precedentes: Acórdão 1160/2016-TCU-Plenário, rel. Augusto Nardes; 6299/2016, da 1ª Câmara, rel. Benjamin Zymler; 10795/2016, da 2ª Câmara, rel. Vital do Rego.
1.43. Portanto, a instauração do contraditório, para fins de condenação dos responsáveis por parte do TCU, ocorre na fase externa do processo de contas especiais, por meio da regular citação, sendo irrelevante a ocorrência ou não de notificação anterior pelo órgão concedente.
1.44. Registre-se, no entanto, que, conforme consta do Relatório de Auditoria nº 13859, acostado à peça 5, p. 21, em prol da ampla defesa, foram enviados ofícios de citação aos secretários municipais de saúde e coordenador geral do SAMU (gestores de saúde) para responderem quanto ao período em que estiveram à frente dos referidos cargos.
1.45. No âmbito deste Tribunal, foi ofertada ao responsável a oportunidade para exercer seu direito-garantia de formular defesa em seu favor, uma vez que regularmente citado em 18/9/2018, consoante o Ofício 1303/2018-TCU/Secex-TCE, de 21/8/2018 (peça 24) e o AR (peça 33) , e as razões de justificativa foram apresentadas em 26/12/2018 (peça 43) , dando-se prosseguimento ao feito até o julgamento das contas especiais na forma do aresto combatido.
1.46. Assim, considera-se descabido o argumento.
Produção de provas
O recorrente defende que compete ao Tribunal a produção de provas. Em síntese, argumenta que (peça 100, p. 30-36) :
a) em relação ao requerimento de produção de provas, diferentemente do que aponta o acórdão recorrido, é de plena competência e atribuição do Tribunal de Contas requisitar os documentos que quiser e produzir as provas para chegar à verdade real;
b) converter o feito em diligência e requisitar as provas não é mera faculdade, mas um poder-dever em produzir provas para se buscar a verdade real; e
c) o deferimento das provas produzidas comprovará individualmente as impugnações às constatações.
Análise 
O recorrente reapresenta argumentos analisados exaustivamente pela decisão recorrida à peça 83, p. 10, item 55. Informe-se anuir ao entendimento mencionado, pelas razões abaixo destacadas.
1.47. Não assiste razão ao recorrente.
1.48. Registre-se constar dos autos que o indigitado, à peça 28, p. 9-10 e peça 29, p. 6-7, em 26/09/2018, solicitou documentos ao secretário municipal de saúde em exercício. Não consta dos autos a resposta aos questionamentos.
1.49. Tem-se que, como praticou atos de gestão, na condição de secretário municipal de saúde de Belém/PA no período de 2/1/2013 a 5/6/2013, relacionados aos recursos repassados pelo FNS, na modalidade fundo a fundo, cabe ao responsável a obrigação de comprovar a boa e regular utilização dos recursos que lhes foram confiados.
1.50. As jurisprudências pacíficas do TCU e do Supremo Tribunal Federal são no sentido de que, nos processos de contas que tramitam nesta Casa, compete ao gestor o ônus da prova da boa e regular aplicação dos recursos públicos que lhe são confiados. Esse entendimento é decorrência do art. 70, parágrafo único, da Constituição Federal, in verbis:
"Prestará contas qualquer pessoa física ou jurídica, pública ou privada, que utilize, arrecade, guarde, gerencie ou administre dinheiros, bens e valores públicos ou pelos quais a União responda, ou que, em nome desta, assuma obrigações de natureza pecuniária".
1.51. Ademais, o art. 93 do Decreto-Lei 200/1967 preceitua que "Quem quer que utilize dinheiros públicos terá que justificar seu bom e regular emprego na conformidade das leis, regulamentos e normas emanadas das autoridades administrativas competentes". Na mesma linha o art. 39 de Decreto 93.872/1986 disciplina que "Responderão pelos prejuízos que acarretarem à Fazenda Nacional, o ordenador de despesas e o agente responsável pelo recebimento e verificação, guarda ou aplicação de dinheiros, valores e outros bens públicos".
1.52. Quanto ao pedido de diligência para produção de provas, é de se esclarecer que não compete ao TCU determinar, a pedido do responsável, a realização de diligência, perícia ou inspeção para a obtenção de provas, uma vez que constitui obrigação da parte apresentar os elementos que entender necessários para a sua defesa e/ou para demonstrar a boa e regular aplicação dos recursos que lhe foram confiados. (Acórdãos 3343/2019-TCU-1ª. Câmara, rel. Min. Augusto Sherman, 5920/2016-TCU-2ª Câmara, rel. Min. Vital do Rêgo; 6214/2016- TCU-1ª Câmara, rel. Min. Bruno Dantas e 3702/2010-TCU-2ª Câmara, rel. Min. Augusto Sherman) .
1.53. Portanto, não há como acolher as razões apresentadas.
Ausência de responsabilidade 
O recorrente defende a regularidade das contas, não cabendo a sua responsabilização. Em síntese, argumenta que (peça 100, p. 25-38) :
a) a legislação aplicável ao caso não permite a devolução dos recursos pelo ex-gestor no caso de ausência de desvio ou malversação;  
b) repasses e pagamentos não comprovam a irregularidade na aplicação de recursos;
c) nos termos do Acórdão 1072/2017-TCU-Plenário, cabe ao ente federado a obrigação de recompor, com recursos próprios, os valores aplicados com suposto desvio de objeto ou finalidade;
d) deveria o Tribunal ter fixado prazo para que o ente beneficiário houvesse recomposto o fundo de saúde local com recursos do próprio tesouro;
e) segundo a LC 141/2012, a devolução do valor somente ocorrerá no caso de as verbas serem empregadas em finalidade diversa da saúde pública ou objeto diverso do pactuado;
f) restaram demonstrados a ausência de responsabilidade do recorrente e o fato de as provas serem inservíveis para qualquer condenação seja pela ausência de prejuízo ao erário, seja pelo descabimento da restituição; 
g) as razões recursais demonstram a regularidade das contas, seja pela sua atuação na qualidade de gestor, seja pela ausência de prejuízo ao erário, seja pelo respeito ao in dubio pro reo, tendo em vista a impossibilidade de acesso aos documentos por não ser mais secretário municipal de saúde, ficando impossibilitado de comprovar a efetiva utilização dos recursos glosados; e
h) requer seja-lhe concedido o mesmo tratamento dado ao Sr. José Guataçara.
Análise
O recorrente reapresenta argumentos analisados exaustivamente pela decisão recorrida à peça 83, p. 5-10 e peça 82, p. 2, itens 13-15. Informe-se anuir ao entendimento mencionado, pelas razões abaixo destacadas.
1.54. O Sr. Joaquim Pereira Ramos teve as contas julgadas irregulares em razão da impugnação parcial das despesas realizadas com recursos repassados à Secretaria Municipal de Saúde e Meio Ambiente de Belém/PA, pelo Fundo Nacional de Saúde, na modalidade fundo a fundo, no período de 19/3/2013 a 16/5/2013, pela falta de produção das ambulanchas, conforme extrato de transferências do Fundo Nacional de Saúde; Relatório SCNES de Unidades Móveis de Nível Pré-Hospitalar na área de urgência, extraídos em 21/11/2013. 
1.55. A conduta irregular do Sr. Joaquim Pereira Ramos, extraída da matriz de responsabilização à peça 19, p. 7-8, é a seguinte: 
	Conduta
	Nexo de Causalidade
	Culpabilidade

	Omitir-se no dever de comprovar a boa e regular aplicação dos recursos repassados pelo Fundo Nacional de Saúde, para custeio dos serviços de atendimento móvel de urgência - SAMU 192 Regional de Belém/PA, quando deveria ter apresentado documentação comprobatória das despesas realizadas pela Secretaria Municipal de Saúde, com a produção das ambulanchas nos meses de junho/2012 e fevereiro a junho/2013, por ter recebido os depósitos mensais para a prestação dos referidos serviços.
	A não comprovação na prestação de serviços pelas Ambulanchas Marajoara e Tainara pertencentes a frota do SAMU 192 - Belém/PA resultou no recebimento indevido de incentivo financeiro para custeio por parte da SESMA
	Não está demonstrada a boa-fé do Secretário Municipal de Saúde uma vez que caberia ao mesmo agir com zelo adotando medidas necessárias a fim de apresentar documentação comprobatória das despesas que deram causa ao dano ao erário.
É razoável afirmar que era exigível do responsável pela Secretaria Municipal de Saúde conduta diversa daquela que ele adotou.

1.56. A responsabilidade 11.3. A responsabilidade do Sr. Joaquim Pereira Ramos está fundamentada no Relatório deAuditoria nº 13859 e em seus relatórios complementares (peça 1, p. 12-13 e 15, peça 2, p. 4-8 e 10, e peça 5, p. 19 e 25) .
1.57. Cumpre rememorar que a equipe de auditoria do Denasus constatou que não houve registro de ocorrências para as ambulanchas nos períodos arguidos, portanto os pacientes ribeirinhos ficaram sem assistência de transporte, em que pese o município tenha recebido recursos federais com essa finalidade (peça 2, p. 4-10 e sítio do FNS) .
Irregularidade: Falta de Produção das Ambulanchas nos meses de fevereiro a junho/2013
Fundamentação: Artigo 1º do Decreto Federal nº 5055, de 27/4/2004, o § 1º do artigo 7º da Lei Federal nº 8.080, de 19/9/1990.
Conta Bancária das OBs: Banco: 001; Agência: 016748; Conta: 109843.
	Data da OB
	Valor (R$) 
	OB número
	Processo número

	19/3/2013
	58.500,00
	808050
	25000.029125/2013-75

	28/3/2013
	58.500,00
	808714
	25000.002247/2013-14

	28/3/2013
	58.500,00
	808726
	25000.002247/2013-14

	30/4/2013
	58.500,00
	813817
	25000.047703/2013-5

	16/5/2013
	58.500,00
	816018
	25000.065788/2013-53

	Total
	292.500,00
		
1.58. Embora o recorrente afirme, com base em precedente do Tribunal, que cabe ao ente federado a obrigação de recompor, com recursos próprios, os valores aplicados com suposto desvio de objeto ou finalidade, a responsabilização do agente público integrante da relação processual desta TCE está em conformidade com o entendimento firmado pelo TCU no item 9.3.3 do Acórdão 1072/2017-TCU-Plenário, de relatoria do Ministro Bruno Dantas, segundo o qual o dano ao erário deve ser restituído ao FNS pelos gestores:
9.3.3. tratando-se de débito decorrente de dano ao erário propriamente dito, cabe ao gestor responsável pela irregularidade a obrigação de devolver os recursos, visto que, nessas situações, não há evidências de que eles tenham sido aplicados em prol de alguma finalidade pública, devendo a recomposição ser feita ao Fundo Nacional de Saúde, em respeito ao disposto no art. 2º, inciso VII, do Decreto 3.964/2001 combinado com o art. 33, § 4º, da Lei 8.080/1990 (grifos acrescidos) .
1.59. Considerando os ilícitos acima identificados, a imputação de responsabilidade atende aos pressupostos estabelecidos na jurisprudência desta Corte de Contas. De fato, há elementos para individualizar a conduta, o nexo de causalidade entre esta e as irregularidades geradoras do dano e está caracterizada a atuação, no mínimo culposa, do responsável, conforme resumido na matriz de responsabilização à peça 19, p. 7-8.
1.60. Consoante apontado pela jurisprudência do Tribunal, a responsabilidade pela ausência de comprovação da regularidade de aplicação dos recursos nas unidades de saúde deve incidir sobre o secretário municipal de saúde. Cumpre observar que, conforme disposto no art. 9º, caput e inciso III, da Lei n. 8.080/1990, é competência do secretário municipal de saúde a gestão do SUS na esfera municipal.
1.61. No caso em exame, a equipe de auditoria registrou (constatação 317485) que o gerenciamento do Fundo Municipal de Saúde (FMS) de Belém/PA, no período de fevereiro a maio de 2013, ficou a cargo de Joaquim Pereira Ramos, então secretário municipal de saúde, conforme evidenciado no Relatório Complementar de Auditoria nº 13859 do Denasus, peça 1, p. 12-16.
1.62. Na presente análise, portanto, encontram-se elementos probatórios que autorizam a responsabilização do Sr. Joaquim Pereira Ramos (gestão de 2/1/2013 a 5/6/2013) pelos débitos relativos à impugnação parcial das despesas realizadas com recursos repassados a Secretaria Municipal de Saúde e Meio Ambiente de Belém/PA, pelo Fundo Nacional de Saúde, na modalidade fundo a fundo, no período de 19/3/2013 a 16/5/2013, pela falta de produção das ambulanchas.
1.63. Quanto ao questionamento acerca da extensão da Lei Complementar nº 141/2012 em situações análogas ao caso concreto, o já mencionado Acórdão 1072/2017-TCU-Plenário definiu, em seu item 9.3.3, que cabe ao gestor responsável pela irregularidade a obrigação de devolver os recursos em se tratando de débito decorrente de dano ao erário porque, nessas situações, não há evidências de que eles tenham sido aplicados em prol de alguma finalidade pública, devendo a recomposição ser feita ao Fundo Nacional de Saúde.
1.64. No que tange ao pedido para que lhe seja concedido tratamento idêntico ao concedido ao Sr. José Guataçara, informe-se não ser possível acolhê-lo. Isto porque não são idênticas as condutas. Veja-se o que diz o relatório da decisão recorrida a respeito do Sr. José Guataçara à peça 83, p. 4, com cuja análise se anui:
18.	Posiciona-se pelo acolhimento das justificativas do responsável.
19.	Entende-se, ainda, que a instrução preliminar que deu origem à audiência (peça 19) não apresenta informações suficientes que deem suporte à decisão de imputar-lhe à responsabilidade pela manutenção das referidas ambulanchas nem retrata indícios/evidências de que ele tenha agido de forma omissa dando causa ao não funcionamento das embarcações.
1.65. Conforme apontado pela equipe de auditores do Denasus e pelo tomador de contas especial do FNS (peça 12) , a responsabilidade pela ausência de comprovação da regularidade de aplicação dos recursos para funcionamento das ambulanchas deve incidir sobre o secretário municipal de saúde à época. Cumpre observar que, conforme disposto no art. 9º, caput e inciso III, da Lei n. 8.080/1990, é competência do secretário municipal de saúde a gestão do Sistema Único de Saúde (SUS) na esfera municipal. 
1.66. Destaque-se que nesta fase recursal o ex-secretário também não trouxe qualquer documentação que subsidiasse suas alegações, em que pese o art. 162 do RI/TCU disponha que as provas que a parte quiser produzir perante o Tribunal devem sempre ser apresentadas de forma documental.
1.67. Por fim, não há como acolher a alegação de impossibilidade de obter documentos em razão de não ocupar o cargo de secretário municipal de saúde. Nos termos da jurisprudência do TCU as dificuldades de ordem política na obtenção de documentos necessários à prestação de contas de recursos de convênio, se não resolvidas com a administração municipal, devem, por meio de ação apropriada, ser levadas ao Poder Judiciário, não cabendo ao TCU garantir ao responsável o acesso à referida documentação (Acórdão 437/2018-TCU-Segunda Câmara, rel. Augusto Nardes; 352/2017-1ª Câmara, rel. Benjamin Zymler; 3.357/2016-1ª Câmara, rel. Bruno Dantas; 1.731/2014-2ª Câmara, rel. Marcos Bemquerer; 2.477/2007-2ª Câmara, rel. Benjamin Zymler) .
1.68. Portanto, não há como acatar as razões apresentadas.
Não cabimento do ressarcimento e da multa 
O recorrente defende que não lhe cabe responder pelo débito e que a imputação da multa é indevida. Em síntese, argumenta que (peça 100, p. 13-25) :
a) consoante o Acórdão 1072/2017-TCU-Plenário, rel. Min. Bruno Dantas, o Fundo Nacional de Saúde deve ser recomposto pelo ente beneficiário, mesmo que sejam identificados indícios de malversação na aplicação dos recursos;
b) segundo a Lei 8.080/1990, art. 9º., inciso III, é de competência da Secretaria Municipal de Saúde a gestão do Sistema Único de Saúde; já o seu art. 33, parágrafo 4º, não aponta que a responsabilização por irregularidades caberia ao Secretário Municipal;
c) configura responsabilização objetiva a responsabilização do gestor pelo mero exercício da função pública de secretário municipal de saúde; 
d) só estará comprovado o dano ao erário através de comprovantes de transferência e das folhas de pagamento, contracheques e documentos pertinentes;
e) não houve dano ao erário; o recorrente exerceu a função pública com probidade, boa-fé e em respeito aos princípios constitucionais; a sua gestão durou somente seis meses; não está comprovada qualquer aplicação irregular ou malversação dos recursos públicos recebidos pela Secretaria Municipal;
f) não há motivação nos fundamentos do acórdão recorrido que justifique a responsabilização do recorrente;
g) estão ausentes os elementos subjetivos como dolo, culpa e má-fé; segundo precedente do STJ, segundo o qual, o elemento subjetivo é essencial à caracterização da improbidade administrativa; 
h) mesmo diante do não funcionamento das ambulâncias no período, tal situação não significa que o recorrente tenha agido com má-fé ou de forma ilegal que ocasionasse a multa uma vez que não há indícios de que houve dano ao erário;
i) somente a prefeitura de Belém, através da Secretaria Municipal de Saúde, poderia proceder à restituição de qualquer quantia, se devida, ao ente federal, tendo em vista que o recorrente já não integra a função apontada nos autos.
Análise
O recorrente reapresenta argumentos analisados exaustivamente pela decisão recorrida à peça 83, p. 7. Informe-se anuir ao entendimento mencionado, pelas razões abaixo destacadas.
1.69. Sem razão o recorrente.
1.70. Consoante o Acórdão 1072/2017-TCU-Plenário, item 9.3.3, reproduzido acima, uma vez que a gestão do Fundo Municipal de Saúde (FMS) de Belém/PA, no período de fevereiro a maio de 2013, ficou a cargo de Joaquim Pereira Ramos, coube ao então secretário municipal, responsável pelas irregularidades apontadas, a obrigação de devolver os recursos.
1.71. No que diz respeito à pena aplicada, pode-se esclarecer a defesa que a sanção de multa imputada ao recorrente, cujo valor foi de R$ 60.000,00, teve por fundamento o art. 57 da Lei 8443/1992, normativo que se amolda com perfeição ao caso concreto, onde houve condenação em débito.
1.72. Quanto ao argumento de que não houve dolo e má-fé, cabe destacar que, segundo o entendimento jurisprudencial desta Casa, a responsabilidade dos jurisdicionados perante o TCU é de natureza subjetiva, caracterizada mediante a presença de simples culpa stricto sensu, sendo desnecessária a caracterização de conduta dolosa ou má-fé do gestor para que este seja responsabilizado (Acórdão 9004/2018-TCU-Primeira Câmara, Rel. Min. Bruno Dantas) . 
1.73. Desse modo, é suficiente a quantificação do dano, a identificação da conduta do responsável que caracterize sua culpa, seja por imprudência, imperícia ou negligência, e a demonstração do nexo de causalidade entre a conduta culposa (stricto sensu) e a irregularidade que ocasionou o dano ao erário, conforme assentado na jurisprudência desta Corte, a exemplo do Acórdão 2420/2015-TCU-Plenário, Rel. Min. Benjamin Zymler.
1.74. No caso concreto, o recorrente fora condenado precisamente pela comprovação de existência, ao menos, de culpa strictu sensu, eis que a ausência de prestação de serviços pelas Ambulanchas Marajoara e Tainara pertencentes a frota do SAMU 192 - Belém/PA resultou no recebimento indevido de incentivo financeiro para custeio por parte da SESMA, sem observar o dever de cuidado com a gestão dos recursos públicos que lhe foram confiados, causando prejuízo ao erário.
1.75. A alegação de que elementos subjetivos como dolo, culpa e má-fé, segundo precedente do STJ, são essenciais à caracterização da improbidade administrativa e da sua responsabilização perante o TCU não é procedente. A decisão do STJ se refere à configuração do ato de improbidade previsto no art. 11, inc. VI, da Lei n. 8.429/1992, sendo que as ações de improbidade administrativa têm natureza jurídica diversa do controle externo exercido pelo Tribunal de Contas da União, dizendo respeito a ações judiciais a serem intentadas na esfera cível. A jurisdição exercida pelo TCU tem base constitucional e é exercida de forma autônoma à persecução eventualmente realizada em sede de ação civil pública com base na Lei de Improbidade Administrativa (Acórdão 1396/2018-TCU-Plenário, Rel. Min. Bruno Dantas, 2059/2015-TCU-Plenário, Rel. Min. Benjamin Zymler) .
1.76. Portanto, não há como acolher as razões apresentadas.
CONCLUSÃO
Da análise do recurso apresentado, conclui-se que: 
a) considerando a premissa de que as pretensões punitiva e de ressarcimento se submetem ao mesmo regime, conclui-se que não estariam prescritas a aplicação de multa e a condenação ao ressarcimento, caso fossem adotados, para ambos os fins, os parâmetros definidos na Lei 9.873/1999 ao caso em exame, e mesmo considerando-se o prazo geral, de cinco anos, observa-se que não teria ocorrido a prescrição;
b) a instauração do contraditório, para fins de condenação dos responsáveis por parte do TCU, ocorre na fase externa do processo de contas especiais, por meio da regular citação; foi ofertada ao responsável, no âmbito deste Tribunal, a oportunidade para exercer seu direito-garantia de formular argumentos em seu favor, uma vez que regularmente citado; 
c) nos processos de contas que tramitam nesta Casa, compete ao gestor o ônus da prova da boa e regular aplicação dos recursos públicos que lhe são confiados; porque praticou atos de gestão, na condição de secretário municipal de saúde de Belém/PA, no período de 2/1/2013 a 5/6/2013, relacionados aos recursos repassados pelo FNS, na modalidade fundo a fundo, cabe ao recorrente a obrigação de prestar contas dos recursos que lhes foram confiados;
d) encontram-se elementos probatórios nos autos que autorizam a responsabilização do Sr. Joaquim Pereira Ramos pelos débitos relativos à impugnação parcial das despesas realizadas com recursos repassados à Secretaria Municipal de Saúde e Meio Ambiente de Belém/PA, pelo Fundo Nacional de Saúde, na modalidade fundo a fundo, no período de 19/3/2013 a 16/5/2013, pela falta de produção das ambulanchas;
e) uma vez que a gestão do Fundo Municipal de Saúde (FMS) de Belém/PA, no período de fevereiro a maio de 2013, ficou a cargo de Joaquim Pereira Ramos, coube ao então secretário municipal, responsável pelas irregularidades apontadas, a obrigação de devolver os recursos repassados; a sanção de multa aplicada ao recorrente, cujo valor foi de R$ 60.000,00, teve por fundamento o art. 57 da Lei 8443/1992, normativo que se amolda com perfeição ao caso concreto, onde houve o julgamento em débito do responsável. 
PROPOSTA DE ENCAMINHAMENTO
Ante o exposto, submete-se à consideração superior a presente análise do recurso de reconsideração interposto por Joaquim Pereira Ramos contra o Acórdão 2384/2020-TCU-Primeira Câmara, propondo-se, com fundamento nos artigos 32, inciso I, e 33, da Lei 8.443/1992, c/c o artigo 285 do RI/TCU:
a)   conhecer do recurso e, no mérito, negar-lhe provimento;
b) dar ciência da deliberação que vier a ser adotada ao recorrente e aos demais interessados.
	É o relatório.

8.1. Márcio Luiz Silva (12415/OAB-DF) e outros.

Procurador Marinus Eduardo De Vries Marsico.

RECURSO DE RECONSIDERAÇÃO EM TOMADA DE CONTAS ESPECIAL. RECURSOS DO SUS REPASSADOS AO MUNICÍPIO DE BELÉM/PA. CONHECIMENTO. INEXISTÊNCIA DO DÉBITO. PROVIMENTO. INSUBSISTÊNCIA DO ACÓRDÃO RECORRIDO. ARQUIVAMENTO.

TOMADA DE CONTAS ESPECIAL (TCE)

Secretaria de Recursos (Serur); Secretaria de Controle Externo de Tomada de Contas Especial (SecexTCE).

Em apreciação, recurso de reconsideração interposto por Joaquim Pereira Ramos, ex-secretário municipal de saúde de Belém/PA, contra o Acórdão 2384/2020-TCU-Primeira Câmara, que julgou suas contas irregulares, condenou-o em débito e aplicou-lhe a multa prevista no art. 57 da Lei 8.443/1992.
Na origem, o processo trata de tomada de contas especial instaurada pela Diretoria Executiva do Fundo Nacional de Saúde (FNS) em desfavor do recorrente, na condição de secretário municipal de saúde de Belém/PA no período de 2/1/2013 a 5/6/2013, em razão de irregularidades relacionadas à aplicação de recursos repassados pelo SUS.
A não comprovação de serviços prestados pela ambulancha Marajoara (ou a Tainara, que seria "reserva técnica", na falta daquela) , embarcação com características de ambulâncias pertencentes à frota do Serviço de Atendimento Móvel de Urgência - Samu 192 - Belém/PA, resultou na decisão de irregularidade das contas, com condenação em débito para devolução dos recursos repassados fundo a fundo pelo Ministério da Saúde, por meio do Bloco de Financiamento Média e Alta Complexidade (MAC) , no período de fevereiro a maio de 2013, para o custeio das referidas ambulanchas. Também foi aplicada multa proporcional ao dano.
O coordenador-geral do Samu à época, Sr. José Guataçara Correa Gabriel, chamado em audiência por deixar de adotar providências com vistas à regularização das supracitadas embarcações que se encontravam paradas, sem condições de funcionamento, teve as suas razões de justificativa acatadas, na medida em que não ficou confirmada sua omissão na resolução do problema, uma vez que, enquanto coordenador operacional do Samu, expedia solicitações para que as referidas ambulanchas fossem reparadas, atribuição que, segundo ele, competia à divisão de manutenção do Departamento de Patrimônio da Secretaria de Saúde (peça 69, p. 41-89) .
Já o Sr. Joaquim Pereira Ramos, irresignado com a decisão condenatória desta Corte de Contas, apresentou recurso de reconsideração à peça 100.
Após a análise das razões de apelo, a Secretaria de Recursos (Serur) propôs, em uníssono (peças 124 e 125) , acompanhada pelo representante do Ministério Público de Contas (peça 126) , o conhecimento do recurso, uma vez observados os requisitos de admissão aplicáveis à espécie, para, no mérito, sugerir a negativa de provimento.
De início, reitero o conhecimento do presente recurso de reconsideração por atender aos requisitos de admissão tratados nos arts. 32, inciso I, e 33 da Lei 8.443/1992, conforme despacho que proferi à peça 104.
Entretanto, depois de detido exame dos presentes autos, deixo de acolher, quanto ao mérito, a proposta da unidade instrutiva endossada pelo Ministério Público de Contas.
Entre as alegações de defesa apresentadas pelo Sr. Joaquim Pereira Ramos (peça 43) , quando de sua citação, destaca-se a afirmação de que as ambulanchas teriam sido entregues sucateadas pela gestão anterior, sem contrato de manutenção, sendo que as equipes de plantonistas deveriam receber sua remuneração até a regularização das embarcações. Entretanto, por estarem vinculadas ao órgão municipal, essas equipes teriam sido escaladas para outros plantões, cuja produção não foi disponibilizada ao responsável e pode ter sido objeto de alimentação manual, cuja informação e a respectiva comprovação somente poderiam ser apresentadas pela secretaria municipal de saúde.
No presente apelo, o responsável afirma que as constatações identificadas nos relatórios de auditoria do Departamento Nacional de Auditoria do SUS (Denasus) imputam a devolução e as recomendações exclusivamente à secretaria municipal de saúde de Belém, de modo que não possui responsabilidade sobre os fatos que ensejaram a devolução dos recursos repassados. Frisa que não foi acusado de ter utilizado de forma diversa da finalidade prevista a verba repassada pelo MS. 
A irregularidade que fundamentou a condenação em débito e a aplicação de multa foi a não comprovação da boa e regular aplicação dos recursos repassados para custeio dos serviços de atendimento móvel de urgência - SAMU 192 Regional de Belém/PA, pelo Fundo Nacional de Saúde, na modalidade fundo a fundo, à secretaria municipal de saúde de Belém - Sesma, pela falta de documentação comprobatória das despesas na produção das ambulanchas Tainara ou Marajoara nos meses de fevereiro a junho/2013, diante do recebimento dos depósitos mensais para a prestação dos referidos serviços. No período referenciado, foram feitos, pelo FNS, cinco repasses de R$ 58.500,00 para o custeio das duas ambulanchas. 
Vejo que não resta dúvida de que os serviços a serem prestados pelas ambulanchas não ocorreram, porque estavam paradas. Entretanto, restam diversas questões que, a meu ver, não foram esclarecidas nos relatórios do Denasus nem no âmbito desta Corte de Contas. 
De acordo com a Portaria GM/MS 1.010/2012, que normatiza o repasse dos incentivos financeiros para o Serviço de Atendimento Móvel de Urgência, custeio é a modalidade de repasse de recurso financeiro para capacitação e educação permanente, manutenção das equipes efetivamente implantadas, reformas, insumos, manutenção de equipamentos e das unidades móveis de urgência (art. 2º, inciso VI) . 
Não está claro nos autos, em relação ao valor de custeio repassado mensalmente, qual seria o percentual a ser utilizado, no presente caso, para a manutenção das equipes (pagamento de salários) e qual o percentual destinado a insumos e manutenção das embarcações.
A Constatação 285.660 do relatório de auditoria do Denasus indica que o controle de combustível das ambulanchas encontrava-se sem informações completas referentes ao exercício de 2012, e, em 2013 (período a que se reporta o débito em tela) , o controle não mais se referia às duas ambulanchas (peça 5, p. 11) :
Evidência: Em se tratando de abastecimento de combustível para as ambulanchas Tainara e Marajoara, a equipe de auditoria não teve acesso a todos os registros de controle do exercício de 2012, tendo constatado através de folhas de controle do abastecimento de veículos, referentes aos meses de janeiro a março de 2012 e janeiro a abril de 2013, da Divisão de Transportes, que apenas a ambulancha denominada Tainara foi abastecida com 1.250 litros de diesel em janeiro/2012 e 250 litros em fevereiro/2012, sendo que no 1° quadrimestre de 2013, não há registro de abastecimento, bem como não constam as denominações das duas ambulanchas na folha de controle, referente a este último período, estando desta forma em desacordo com o 7° e seus incisos da Lei Federal 12.527/2012 e art. 11 do Decreto Federal 1.651/95. Ressalte-se a constatação de que a Divisão de Transportes não possui/aplicou instrumento de controle de quilometragem no 1° quadrimestre de 2013 e não apresentou controle aplicado no exercício 2012, informando desconhecer se de fato havia algum instrumento de controle de quilometragem neste período. (grifei) 
As informações constantes nos autos dão conta de que os recursos não teriam sido utilizados para combustível, pois não foi apontada a realização de despesas com combustível destinados às ambulanchas no primeiro semestre de 2013, que, afinal, realmente não estavam em funcionamento.
Segundo alegado pelo recorrente, a equipe de plantonistas deveria receber sua remuneração até a regularização do funcionamento da ambulacha. Os profissionais teriam sido escalados para outros plantões, uma vez que as ambulanchas não operariam. Tal alegação me parece factível, pois não se pode crer que as remunerações deixariam de ser pagas às equipes em decorrência de fato a eles não imputável, nem que seriam pagos sem que prestassem serviços de modo algum. De qualquer forma, nada nesse último sentido foi reportado pelo Denasus.
Uma das constatações indicadas no Relatório Complementar de Auditoria 13859 do Denasus indica que as escalas de serviço apresentadas para o período do exercício de 2012 e 1º quadrimestre de 2013 não identificam nominalmente a equipe de atendimento na ambulancha. Entretanto, a justificativa foi acatada pelo Denasus, já que, "segundo as escalas apresentadas, foi previsto uma equipe para uma ambulancha, composta por dois técnicos de enfermagem e um condutor, compatível com a equipe de embarcação em conformidade com o disposto na Portaria GM/MS 1.010/2012":
Evidência: As escalas de serviços dos profissionais do SAMU 192 apresentadas não identificam a (s) equipe (s) de atendimento na (s) unidades móveis fluviais - ambulanchas Marajoara e Tainara - no exercício de 2012 e o 1º quadrimestre de 2013, impossibilitando a análise de sua composição, carga horária e efetividade das ocorrências registradas confrontadas ao Relatório Estatístico apresentado para o período, segundo definido no art. 6º, Seção III, Capítulo II, da Portaria GM/MS 1.010/2012.
[...]
Análise da Justificativa: O CD encaminhado demonstra as escalas elaboradas para os técnicos de enfermagem para o período de janeiro a dezembro de 2012 e condutores para o período de janeiro a dezembro de 2012 e janeiro a abril 2013 onde é mencionado apenas uma ambulancha sem que seja identificada qual [seria mesmo somente uma que operaria - ou a Marajoara ou a Tainara]. Segundo as escalas apresentadas, foi previsto uma equipe para uma ambulancha, composta por dois técnicos de enfermagem e um condutor, compatível com a equipe de embarcação em conformidade com o disposto na Portaria GM/MS 1.010/2012".
Acatamento da Justificativa: Sim
Mesmo assim, não foi esclarecida a renumeração dos integrantes da equipe. Da mesma forma, o Denasus não apontou a realização de pagamento aos servidores sem que tenha havido a contraprestação de serviço. Caso tivesse, não haveria dúvida da ocorrência de dano financeiro. 
Friso que parte dos recursos repassados, incluídos no bloco de financiamento de média e alta complexidade, foram utilizados para custeio das equipes. Porém, o destino da parte não relacionada ao custeio das equipes é desconhecido: pode ter sido aplicada em destino diverso, com desvio de objeto ou de finalidade, ou, ainda, ter permanecido na própria conta do bloco de financiamento MAC. Essa informação é imprescindível para a correta atribuição de débito no presente caso concreto.
Veja-se que, se confirmado o cenário de alocação das equipes responsáveis pelas ambulanchas para outros serviços, o que me parece absolutamente plausível, eventual desvio de objeto não ensejaria a devolução de recursos, conforme jurisprudência do TCU acerca da utilização dos valores repassados pelo Fundo Nacional de Saúde na modalidade fundo a fundo. De outra banda, eventual desvio de finalidade reclamaria o chamamento do município para recompor o próprio fundo local de saúde, também de acordo com jurisprudência desta Casa. Qualquer que tenha sido o caso, não caberia imputar débito ao ex-secretário municipal de saúde.
Em realidade, segundo a jurisprudência do TCU (Acórdão 1072/2017-TCU-Plenário) , a única hipótese de atribuição de débito ao gestor no presente caso seria aquele decorrente de dano ao erário propriamente dito (casos de desfalque, desvios, malversações, superfaturamentos, realização de despesas sem a devida comprovação, etc.) na utilização de recursos do Sistema Único de Saúde transferidos fundo a fundo. Contudo, não há qualquer notícia nos autos sobre ocorrências do tipo.
Nessas situações, caberia ao gestor responsável pela irregularidade a obrigação de ressarcir o erário, devendo a recomposição ser feita ao FNS (e não ao fundo local) , em respeito ao disposto nos art. 2º, inciso VII, do Decreto 3.964/2001 e art. 33, § 4º, da Lei 8.080/1990, e considerando ainda que o art. 27 da LC 141/2012 refere-se, exclusivamente, aos débitos decorrentes de desvios de objeto ou finalidade.
Tais inconsistências me impedem de ter real convicção acerca da existência de débito em si, sua possível quantificação razoável (nem por estimativa) . Uma apuração mais consistente certamente deveria indicar, ao menos, a realização de despesas indevidas, incompatíveis ou inservíveis. Não foi a hipótese.  
Explico: o caso em exame não trata de omissão no dever de prestar contas ou de caso clássico de serviço pago e não prestado. Já se sabia, de antemão, que os serviços não foram prestados, uma vez que as ambulanchas estavam paradas por problemas decorrentes de falta de manutenção.  Logo, o ponto crucial é o destino dos recursos a elas atinentes. Isso não está claro nos autos. Podem ter tido aplicações outras, que não somente o pagamento do salário da equipe, ou podem ter permanecido na conta do bloco. Lembro que não está indicada a proporção de cada um dos itens possíveis das despesas (salário, insumos e manutenção) no valor total alocado. Não considero razoável a presunção do nexo causal para o débito nessas circunstâncias.
Não estamos examinando caso de convênio ou de termo de repasse em que os recursos são vinculados a uma conta específica com objeto certo e único. O bloco de média e alta complexidade envolve extenso conjunto de procedimentos em várias ações, que inclui exames (tomografia computadorizada, ressonância magnética) , procedimentos (hemodiálise, quimioterapia) e cirurgias, entre outros diversos itens.
A fiscalização deveria ter apontado exatamente a irregularidade e não só abstratamente alegar que, como as ambulanchas estavam paradas, os recursos foram desviados (Acórdãos 1.064/2009, 1.522/2016, 1.676/2021, todos do Plenário) . Não é possível, sob o subterfúgio genérico de "ausência de comprovação da boa e regular aplicação do recurso público", presumir o dano. 
Aliás, a imputação de débito nos moldes em que restou exarado atenta diretamente contra o art. 210, e seus incisos, do Regimento Interno do TCU, na medida em que não é possível assegurar que o valor imputado é o valor real devido, se é que débito houve.
Conjeturo se seria o caso de diligenciar a Secretaria Municipal de Saúde de Belém e, diante dos esclarecimentos apresentados quanto ao destino dos recursos, examinar se seria cabível a citação do município. No entanto, nos encontramos em fase recursal e já se passaram mais de 8 anos dos fatos apontados.
Assim, considero que o débito imputado ao recorrente deve ser afastado, ante a ausência de sua inequívoca demonstração.
Dentro da governança estabelecida na secretaria de saúde, não reporto como razoável atribuir ao secretário de saúde, em um município com mais de dois milhões de habitantes, como é o caso de Belém/PA, responsabilidade direta pela ausência de funcionamento de duas ambulanchas, de sorte que não há que se falar em erro grosseiro de sua parte. Não vislumbro ser exigível que a autoridade máxima de saúde do município se ocupasse em verificar pessoalmente a ocorrência ou não da manutenção rotineira e tempestiva das embarcações, e nesse contexto, deve ser sopesado ainda o diminuto tempo - de 5 meses - em que o Sr. Joaquim Pereira Ramos ocupou o posto.
Ante a inexistência de prejuízo a ser ressarcido nestes autos, aplica-se o disposto no art. 212 do RI/TCU, segundo o qual o Tribunal determinará o arquivamento do processo, sem julgamento de mérito, quando verificar a ausência de pressupostos de constituição e de desenvolvimento válido e regular.
Com essas considerações, voto para que o Tribunal aprove a minuta de acórdão que ora submeto à consideração deste Colegiado.
TCU, Sala das Sessões, em 28 de setembro de 2021.
Ministro VITAL DO RÊGO
Relator